臺灣臺北地方法院民事判決　　　　　　 94年度訴更一字第1號
原　　　告　　和隆榮化學工業股份有限公司
法定代理人　　丙○○
訴訟代理人　　丁○○
　　　　　　　陳志勇律師
複代理人　　　楊逸民律師
　　　　　　　莊志成律師
被　　　告　　乙○○
兼訴訟代理人　甲○○
上列當事人間確認本票債權不存在等事件，本院於民國94年9月
12日言詞辯論終結，判決如下：
    主      文
確認被告甲○○所持有以原告名義簽發如附表一所示之本票債權
不存在。
確認被告乙○○所持有以原告名義簽發如附表二所示之本票債權
不存在。
訴訟費用由被告甲○○、周韋玲各負擔二分之一。
    事實及理由
一、原告起訴主張：被告甲○○所持有附表1所示之本票2紙其上
    印文非原告所有，另被告乙○○所持有附表2所示之本票4紙
    ，其發票人雖填載原告公司及法定代理人名稱，但並無原告
    蓋用公司之大小章，發票行為並未完成，且上開本票之筆跡
    亦非原告法定代理人所書寫。況原告從未接受被告甲○○之
    借款新台幣（下同）300萬元，且該筆金額數目不小，衡情
    被告甲○○應有資金證明，然其僅表示其中其中200萬元係
    向其母親周轉，另外50萬元是自己身邊持有，均以現金交付
    ，無法說明自何帳戶領出上開現金及其流向。已與一般經驗
    法則有違，亦未能提出任何原告簽收現款之字據或其他證明
    以實其說，被告甲○○抗辯與原告間有借貸關係存在，顯不
    足採。另被告乙○○辯稱其持有如附表2所示之本票係因原
    告借款250萬元以月息3分計算之利息，但以月息3分並無法
    推算出利息與被告乙○○所持有之票面金額相當，況該筆借
    款年利率高達36％，顯違反民法第205條之規定，而被告所
    列舉之計算利息明細表中包括「代支出利息」、「工地工寮
    搭建」、「蔡大姊洋酒2瓶」、「代申請資料及證件費」與
    借款、利息無關。然被告甲○○卻依本院86年度票字第1283
    3號本票裁定所發給之債權憑證聲請對原告執行250萬元之本
    票債權，而被告乙○○則依本院86年度票字第12831號本票
    裁定所發給之債權憑證，聲請對原告執行240萬6千元之本票
    債權，並經台灣高雄地方法院查封原告不動產在案。故原告
    自得訴請確認被告2人所分別持有如附表1、2本票債權不存
    在。並聲明：如主文所示。
二、被告則以：原告於83年6月6日執其所簽發高雄區中小企業銀
    行一心分行、支票號碼AVB0000000、到期日為83年6月9日、
    票面金額300萬元之支票乙紙，向被告2人借款300萬元，約
    定月息3分計算。嗣後支票屆期原告無法依據票載金額償還
    本金，利息亦未給付，經被告一再追討，僅償還部分本金50
    萬元，尚積欠250萬元及自84年2月8日起之利息，故原告從
    新簽發附表1金額共計250萬元本票2紙，另簽發應給付予被
    告之利息金額本票4紙（即附表2所示之本票）。系爭6紙本
    票經被告提示後，原告仍無法兌現，被告乃分別執附表1、2
    所示之本票聲請本院裁定准予強制執行後，復於90年間聲請
    強制執行，經本院以90年度執字第8190、8213號給付票款強
    制執行事件，認原告無財產可供執行，核發債權憑證結案。
    被告甲○○則執債權憑證聲請台灣高雄地方法院91年度執字
    第5564號強制執行，於93年9月3日受償1,499,681元，尚不
    足1,450,319元。另被告乙○○以債權憑證聲請台灣高雄地
    方法院91年度執字第55645號強制執行，於93年9月3日受償
    946,114元，尚不足1,459,886元。倘被告所持有如附表1、2
    所示之本票無正當來源時，為何原告於86年間收受本票裁定
    時，未提出抗告或提起確認本票債權不存在之訴等語，資為
    抗辯。並聲明：原告之訴駁回。
三、兩造不爭執事項：
（一）被告甲○○執附表1所示之本票聲請強制執行，經本院以
      86年度票字第12833號為本票裁定，被告甲○○於90年間
      以本票裁定為執行名義聲請強制執行，經本院以90年度執
      字第8190號給付票款強制執行事件，認原告無財產可供執
      行，核發債權憑證結案。被告甲○○以前開債權憑證聲請
      台灣高雄地方法院91年度執字第5564號強制執行，於93年
      9月3日受償1,499,681元，尚不足1,450,319元。
（二）被告乙○○執附表2所示之本票聲請強制執行，經本院以
      86年度票字第12831號為本票裁定，被告乙○○於90年間
      以該本票裁定為執行名義聲請強制執行，經本院以90年度
      執字第8213號給付票款強制執行事件，認原告無財產可供
      執行，核發債權憑證結案。被告乙○○以前開債權憑證聲
      請台灣高雄地方法院91年度執字第55645號強制執行，於
      93年9月3日受償946,114元，尚不足1,459,886元。
四、兩造之爭點及論述：
    按票據係文義證券，其在票據上簽名者，依票上所載文義負
    責。2人以上共同簽名者，應連帶負責。固為票據法第5條所
    明定。惟此所謂簽名，係指真正之簽名而言。如該簽名出於
    偽造，依同法第15條之規定，雖不影響於真正簽名之效力，
    要之被偽造簽名之本人，究不負票據債務人之責任。（最高
    法院56年度台上字第2222號判決意旨參照）。原告否認其有
    於附表1、2所示之本票上簽名，故其不負擔票據責任。被告
    則以前揭情詞置辯，故本件之主要爭點厥為附表1、2之本票
    是否確屬原告所簽發，而應負擔發票人之責。經查：
（一）附表1、2上關於原告公司之簽名部分，是否確實為原告法
      定代理人代表公司所為，經本院送請法務部調查局為筆跡
      鑑定，所得出之鑑定結果為「甲類字跡與乙類字跡筆劃特
      徵相似，惟是否出於同一人手筆，則由於未能獲得更多乙
      類字跡書寫者所寫之簽名、地址字跡資料原本可供作進一
      步比對，故歉難認定。」，此有法務部調查局94年8月1日
      調科貳字第09400346070號鑑定通知書在卷可稽。然原告
      既主張系爭本票上簽名係遭他人所偽造，故於字跡上必會
      刻意模仿原告法定代理人簽名及書寫公司名稱之字跡，故
      無法憑前開鑑定通知書認定本票上字跡僅與原告法定代理
      人平日字跡之筆劃特徵相似，認定該本票為原告所簽發。
（二）又我國人常以蓋章代替簽名行之，故票據法第6條亦規定
      「票據上之簽名得以蓋章代之。」。另因我國另有印鑑制
      度，倘對於是否確屬本人所為之票據行為產生爭議時，即
      可採用以票據上所蓋用之印文與印鑑上所留存者是否相符
      而資判斷，故實務上為票據行為時，反較常以蓋章方式而
      非以簽名為之。查，附表1所示之本票雖蓋有原告印文，
      然並非其公司之印鑑章，被告亦無法證明該印文確實係原
      告所蓋用，自無法命原告負發票人之責。況，原告為一股
      份有限公司，其倘有資金需求時，應係考慮優先向金融機
      關為融資借款，除可獲得較高之授信金額外，亦會較向一
      般民間融資貸款有利之貸款條件。故原告是否會為取得2
      、3 百萬之借款，而如被告所稱向其借貸，並負擔高達36
      ％之年息即屬可議。且原告即便有資金需求而向訴外人吳
      孟勳借款100萬元，除有簽具借款契約書，並提供擔保品
      設定抵押權，此有他項權利證明書、借款契約書在卷足憑
      （見本院93年度訴字第1748號卷第13、14頁）。然本件被
      告所稱原告向其所借貸之款項更高，但被告除未能提出資
      金證明，無法說明其自何帳戶領出上開現金及其流向，亦
      未能提出任何原告簽收現款之字據或其他證明以實其說。
      而被告乙○○所持有之本票上，均未要求原告蓋用公司大
      、印章，且其中附表2編號3、4所示之本票，甚至將原告
      名稱誤載為「和隆榮化學工業公司」外，均有違常情。
（三）綜上所述，被告無法證明附表所示本票，確係為原告所簽
      發，原告既非因簽發本票之行為而成為票據債務人，自無
      庸負擔票據責任。被告既執附表1、2所示之本票取得本票
      裁定後，聲請對原告強制執行。從而，原告自得提起本件
      訴訟，確認被告甲○○、乙○○所持有以原告名義簽發如
      附表1、2所示之本票債權不存在。
五、因本件事證已臻明確，兩造其餘主張陳述及所提之證據，經
    本院斟酌後，認與判決結果不生影響，均毋庸再予論述，附
    此敘明。
六、訴訟費用負擔之依據：民事訴訟法第78條、第85條第2項。
中　　華　　民　　國　　94　　年　　9 　　月　　30　　日
                      民事第四庭    法　官　黃柄縉
以上正本係照原本作成
如對本判決上訴，須於判決送達後20日內向本院提出上訴狀
中　　華　　民　　國　　94　　年　　9 　　月　　30　　日
                                    書記官  楊湘雯
 附表一
┌──┬──────┬──────┬──────┬─────┐
│編號│  發票日    │  票面金額  │  到期日    │利息起算日│
├──┼──────┼──────┼──────┼─────┤
│ 1  │84年06月06日│1,000,000元 │84年09月08日│   未載   │
├──┼──────┼──────┼──────┼─────┤
│ 2  │84年06月06日│1,500,000元 │84年06月06日│   未載   │
└──┴──────┴──────┴──────┴─────┘
 附表二
┌──┬──────┬──────┬──────┬──────┬────┐
│編號│   發票日   │   到期日   │  金額      │ 息起算日   │票據號碼│
├──┼──────┼──────┼──────┼──────┼────┤
│ 1  │85年11月04日│85年11月30日│1,356,000元 │85年11月30日│ 157359 │
├──┼──────┼──────┼──────┼──────┼────┤
│ 2  │85年11月08日│85年11月30日│  375,000元 │85年11月30日│ 157358 │
├──┼──────┼──────┼──────┼──────┼────┤
│ 3  │86年04月24日│86年04月24日│  150,000元 │86年04月24日│ 157364 │
├──┼──────┼──────┼──────┼──────┼────┤
│ 4  │86年05月26日│86年06月08日│  525,000元 │86年06月08日│ 157363 │
└──┴──────┴──────┴──────┴──────┴────┘
